臺灣士林地方法院民事判決　　　　　　　 96年度訴字第212號
原　　　告　美國凱德股份有限公司
　　　　　　　　　　路3570.
法定代理人　乙○○○○○○○○.
訴訟代理人　陳凱君律師
複　代理人　劉漢威律師
被　　　告　甲○○
　　　　　　丁○○
　　　　　　台北市稅捐稽徵處大同分處
上　1　 人
法定代理人　戊○○
訴訟代理人　丙○○
上列當事人間分配表異議之訴事件，本院於民國96年5 月2 日言
詞辯論終結，判決如下：
    主  文
確認被告丁○○對被告甲○○就台北市○○區○○段三小段四七
地號、四八地號土地暨其上台北市○○區○○段三小段一二四五
建號，以台北市中山地政事務所八六大同字第一○一五○○號收
件、民國八十六年八月二十三日登記，所設定之權利價值新台幣
壹仟貳佰萬元最高限額抵押權所擔保之債權不存在。
本院九十四年度執字第二○七三一號清償票款強制執行事件於民
國九十五年十二月四日所製作之分配表，次序三被告丁○○代扣
執行費新台幣貳萬壹仟壹仟貳拾柒元、次序六被告丁○○應分配
債權新台幣貳佰陸拾肆萬零玖佰貳拾肆元應予剔除為零，不得列
入分配，次序七被告台北市稅捐稽徵處大同分處應分配金額應更
正為新台幣仟佰壹拾柒元、次序八原告應分配金額應更正為
新台幣貳佰陸拾伍萬捌仟柒佰拾肆元。
原告其餘之訴駁回。
訴訟費用由被告丁○○、甲○○各負擔三分之一即各新台幣玖仟
壹佰肆拾肆元、餘由原告負擔。
    事實及理由
壹、程序方面：
一、本件被告甲○○、丁○○未於言詞辯論期日到場，核無民事
    訴訟法第386 條各款所列情形，爰依原告之聲請，由其一造
    辯論而為判決。
二、復按，「確認法律關係之訴，非原告有即受確認判決之法律
    上利益者，不得提起」，民事訴訟法第247 條第1 項前段定
    有明文。而所謂即受確認判決之法律上利益，係指法律關係
    之存否不明確，原告主觀上認其在法律上之地位有不安之狀
    態存在，且此種不安之狀態，能以確認判決將之除去者而言
    （最高法院52年度臺上字第1240號判例意旨參照）。經查，
    原告主張被告丁○○、甲○○間就系爭不動產設定之抵押權
    所擔保之債權不存在，而影響本院94年度執字第21731 號強
    制執行事件分配表之製作，原告主觀上認其在法律上之地位
    有不安之狀態存在，且此種不安之狀態，能以確認判決將之
    除去，揆諸前揭規定及說明，原告提起本件訴訟，應有確認
    利益。
貳、實體方面：
一、本件原告起訴主張：
  (一)原告前聲請對被告甲○○所有坐落於台北市○○區○○段3
    小段47、48地號土地暨其上建物門牌號碼台北市○○區○○
    街2 段133 號5 樓房屋（以下簡稱系爭不動產）強制執行，
    經本院以94年度執字第21731 號強制執行事件受理在案，本
    院執行處製作分配表，原告為第1 次序分得執行費新台幣（
    以下同）41,222元，第8 次序未受償4,006,380 元，被告台
    北市稅捐稽徵處大同分處為第4 次序分得土地增值稅138,
    454 元，第7 次序未受償3,317 元，被告丁○○為第6次 序
    分得2,640,924 元（第3 次序代扣執行費21,127元）。惟查
    ，被告丁○○雖就系爭不動產設定最高限額1,200 萬元之第
    2 順位抵押權，然未曾提出任何債權文件證明其與被告甲○
    ○間有債權存在，則上開最高限額抵押權自無所附麗。
  (二)又依強制執行法第34條規定，抵押權人所得受分配之金額，
    以其提出權利證明文件，並聲明參與分配為準，倘抵押權人
    未陳報債權金額，則無法院已知之債權金額，不應為該抵押
    權人為分配，本件被告丁○○未提出任何債權證明文件以陳
    報其對系爭不動產之債權金額，應無債權存在，依法不應分
    配予被告丁○○。
  (三)本院執行處分配表將系爭不動產拍定所得分配予被告丁○○
    ，原告已依法於法定期間對分配表聲明異議，茲因其他債權
    人為反對之意思表示，爰提起本件分配表異議之訴等語。
  (四)並聲明：(1)確認被告丁○○對被告甲○○就系爭不動產以台
    北市中山地政事務所於86年8 月23日以大同字第101500號登
    記之抵押權1,200 萬元債權不存在，該抵押權登記應予塗銷
    。(2)本院94年度執字第20731 號清償票款強制執行事件所製
    作之分配表，次序3 代扣第2 順位抵押權人被告丁○○執行
    費21,127、次序6 被告丁○○應分配債權2,640,924 元應予
    剔除更正為零，不得列入分配，並將其剔除金額全部改分配
    予次序7 被告台北市稅捐稽徵處大同分處3,317 元、次序8
    原告2,658,734 元。
二、被告甲○○、丁○○未於言詞辯論期日到場，亦未提出書狀
    作何聲明或陳述。被告台北市稅捐稽徵處大同分處則以：對
    執行處如何分配無意見，本處未為反對之陳述，乃依執行處
    通知參與分配，非主債權人，不同意共同負擔訴訟費用等語
    置辯，並聲明：原告之訴駁回。
三、本件經本院依民事訴訟法第271 條之1 準用同法第270 條之
    1 第1 項第3 款規定，整理並協議簡化爭點及不爭執點如下
    （本院96年4 月4日言詞辯論筆錄，第55頁至第56頁）：
  (一)兩造不爭執之事實：
    (1)原告前聲請對被告甲○○所有坐落於台北市○○區○○段
      3 小段47、48地號土地暨其上建物門牌號碼台北市○○區
      ○○街2 段133 號5 樓房屋，經本院以94年度執字第2173
      1 號強制執行事件受理在案，訴外人有限責任台北市第一
      信用合作社、被告台北市稅捐稽徵處大同分處、訴外人財
      政部台北市國稅局於系爭不動產拍賣終結前參與分配。
    (2)被告丁○○為第2 順位抵押權人，權利價值為最高限額1,
      200 萬元，存續期間自86年7 月1 日起至101 年7 月1 日
      止，設定債務人及義務人均為原告，登記日期為86年8 月
      23日。
    (3)系爭不動產於95年8 月21日以3,753,000 元拍定，本院執
      行處於95年12月4 日製作分配表，定期於96年1 月30 日
      實行分配，原告為第1 次序分得執行費41,222元，第8 次
      序未受償4,006,380 元，被告台北市稅捐稽徵處大同分處
      為第4 次序分得土地增值稅138,454 元，第7 次序未受償
      3,317 元，訴外人有限責任台北市第一信用合作社為第5
      次序足額受償904, 041元（另第2 次序代扣執行費7,232
      元），被告丁○○為第6 次序分得2,640,924 元（第3 次
      序代扣執行費21,127元），不足額9,359,076 元（利息、
      違約金未列入），原告於95年12月21日向本院執行處遞狀
      對上開分配表聲明異議，本院執行處轉知其他債權人表示
      意見，訴外人財政部台北市國稅局於96年1 月24日具狀反
      對，原告於96年2 月9 日具狀提起本件分配表異議之訴並
      通知執行處。
    (4)被告丁○○於94年度執字第20731 號分配款2,640,924 元
      ，另案由本院94年度執第21531 號由訴外人美國豪記公司
      聲請強制執行，於95年12月4 日製作分配表，訴外人美國
      豪記公司為第1 次序分得執行費228 元，第4 次序未受償
      30,630,000元，被告台北市稅捐稽徵處大同分處為第2 次
      序分得181,663 元，訴外人財政部台北市國稅局為第3 次
      序分得2,459,033 元，不足額6,899,545 元。
  (二)兩造爭執要旨：
    (1)原告對未為反對陳述之被告台北市稅捐稽徵處大同分處提
      起本件分配表異議之訴，是否合法？
    (2)被告丁○○對被告甲○○是否有第2 順位抵押權所擔保之
      債權存在？
四、茲就上述爭點，析述本院得心證之理由如下：
  (一)原告對未為反對陳述之被告台北市稅捐稽徵處大同分處提起
    本件分配表異議之訴，是否合法？
    按債權人或債務人對於分配表所載各債權人之債權或分配金
    額有不同意者，應於分配期日1 日前，向執行法院提出書狀
    ，聲明異議；異議未終結者，為異議之債權人或債務人，得
    向執行法院對為反對陳述之債權人或債務人提起分配表異議
    之訴，強制執行法第39條第1 項、第41條第1 項前段分別定
    有明文。是分配表異議之訴，乃就分配表有異議之債權人或
    債務人，對為反對陳述之債權人或債務人提起之訴訟。經查
    ，原告前聲請對被告甲○○所有之系爭不動產強制執行，經
    本院以94年度執字第21731 號強制執行事件受理在案，被告
    台北市稅捐稽徵處大同分處為參與分配債權人，系爭不動產
    拍定後，本院執行處於95年12月4 日製作分配表，定期於96
    年1 月30日實行分配，原告於分配期日前之95年12月21日向
    本院執行處遞狀對上開分配表聲明異議，本院執行處轉知其
    他債權人表示意見，除訴外人財政部台北市國稅局外，各債
    權人均未表示意見，本院執行處未依原告聲請更正分配表，
    原告乃於96年2 月9 日具狀對被告甲○○、丁○○、被告台
    北市稅捐稽徵處大同分處提起本件分配表異議之訴，此經本
    院調取上開執行卷宗核閱無訛。惟被告台北市稅捐稽徵處大
    同分處既未對原告上開聲明異議為反對之陳述，於本院審理
    時亦表示尊重法院判決及執行處分配結果，並無其他意見，
    不符合首揭法條規定「為異議之債權人對為反對陳述之債權
    人提出分配表異議之訴」之要件，且原告主張被告甲○○與
    被告丁○○之間抵押權所擔保之債權不存在，被告台北市稅
    捐稽徵處大同分處並未否認，而使原告法律上之地位有不安
    之狀態存在，則原告對被告台北市稅捐稽徵處大同分處提起
    本件分配表異議之訴，即屬當事人不適格。
  (二)被告丁○○對被告甲○○是否有第2 順位抵押權所擔保之債
    權存在？
    按「當事人主張有利於己之事實者，就其事實有舉證之責任
    。」民事訴訟法第277 條前段定有明文。又按，確認法律關
    係不存在之訴，如被告主張其法律關係存在時，應由被告負
    舉證責任（最高法院42年台上字第170 號判例參照）。又強
    制執行法第41條之分配表異議之訴屬形成之訴，訴訟標的為
    異議權，若原告係以被告聲明參與分配之債權不存在為異議
    權之理由，本質上即寓含有消極確認債權不存在訴訟之性質
    ，則參與分配之債權存否乃判斷異議權有無之前提，亦即須
    先審理該債權存否後才就異議權加以判斷，於確認該有爭議
    之債權不存在後，始為剔除該債權於分配表外之形成判決，
    是依舉證責任分配法則，應由主張該債權存在之被告負舉證
    之責。經查：(1)被告丁○○於被告甲○○所有之系爭不動產
    設定第2 順位抵押權，權利價值為最高限額1,200 萬元，存
    續期間自86年7 月1 日起至101 年7 月1 日止，設定債務人
    及義務人均為原告，登記日期為86年8 月23日，此有土地及
    建物登記謄本附於本院96年度執字第20731 號執行卷宗可參
    。惟按，一般抵押權為典型之擔保物權，具有成立上之從屬
    性，即一般抵押權之成立以債權之存在為前提，債權若不存
    在，則一般抵押權亦不成立，而所謂最高限額抵押權，係對
    於債權人一定範圍內之不特定債權，預定一最高限額，由債
    務人或第三人提供抵押物予以擔保之特殊抵押權，係就將來
    發生之債權所設定之抵押權，其債權額在結算前並不確定，
    故被告丁○○雖為系爭不動產之第2 順位最高限額抵押權人
    ，仍不得逕認其與設定義務人暨債務人被告甲○○間有抵押
    權所擔保之債權存在。(2)復按，「當事人對於他造主張之事
    實，於言詞辯論時不爭執者，視同自認。」「當事人對於他
    造主張之事實，已於相當時期受合法之通知，而於言詞辯論
    期日不到場，亦未提出準備書狀爭執者，準用第1 項之規定
    。」「法院認為必要時，得依職權訊問當事人。」「當事人
    無正當理由拒絕陳述或具結者，法院得審酌情形，判斷應證
    事實之真偽。」當事人經法院命其本人到場，無正當理由而
    不到場者，視為拒絕陳述。但命其到場之通知書係寄存送達
    或公示送達者，不在此限。」民事訴訟法第280 條第1 項
    、第3 項、第367 條之1 第1 項、第3 項、第4 項分別定有
    明文。本件被告甲○○、丁○○對於原告主張之事實，經本
    院合法通知未到場或提出準備書狀爭執，經本院依民事訴訟
    法第367 條之1 規定通知被告丁○○本人應於本院96年5 月
    2 日言詞辯論期日到場，其經合法送達無正當理由仍未到場
    ，依上開規定，被告甲○○、丁○○既為舉證證明抵押權所
    擔保之債權存在，自應認原告此部分主張為真實。
  (三)末按，所謂最高限額之抵押契約，係指所有人提供抵押物，
    與債權人訂立在一定金額之限度內，擔保現在已發生及將來
    可能發生之債權之抵押權設定契約而言。此種抵押權所擔保
    之債權，除訂約時已發生之債權外，於存續期間內陸續發生
    之債權，在約定限額之範圍內，亦為抵押權效力所及。查本
    件被告丁○○於被告甲○○所有之系爭不動產設定第2 順位
    抵押權，權利價值為最高限額1,200 萬元，存續期間自86年
    7 月1 日起至101 年7 月1 日止，雖截至本件言詞辯論終結
    前未能舉證證明抵押權所擔保之債權存在，惟該最高限額抵
    押權之存續期間尚未屆至，於本件言詞辯論終結後後仍有陸
    續發生債權之可能，原告訴請塗銷上開抵押權登記，即屬無
    據。
五、綜上，被告甲○○、丁○○未能舉證證明抵押權所擔保之債
    權存在，從而，原告訴請確認被告丁○○對被告甲○○就台
    北市○○區○○段3 小段47、48地號土地暨其上台北市○○
    區○○段3 小段1245建號，以台北市中山地政事務所86大同
    字第101500號收件、86年8月23日登記，所設定之權利價值
    1,200 萬元最高限額抵押權所擔保之債權不存在，本院94年
    度執字第20731 號清償票款強制執行事件於95年12月4 日所
    製作之分配表，次序3 被告丁○○代扣執行費21,127元、次
    序6 被告丁○○應分配債權2,640,924 元應予剔除為0 ，不
    得列入分配，次序7 被告台北市稅捐稽徵處大同分處應分配
    金額應更正為3,317 元、次序8 原告應分配金額應更正為
    2,658,734 元，為有理由，應予准許。至原告訴請塗銷上開
    抵押權登記，為無理由，應予駁回。另原告對被告台北市稅
    捐稽徵處大同分處提起本件分配表異議之訴，當事人不適格
    ，併駁回之。
六、末按，「法院為終局判決時，應依職權為訴訟費用之裁判。
    」民事訴訟法第87條第1 項定有明文。查本件原告之訴為一
    部有理由、一部無理由，訴訟費用27,433元應由被告甲○○
    、丁○○各負擔3 分之1 即各負擔9,144 元（元以下4 捨5
    入），餘由原告負擔。
七、本件判決基礎俱已臻明確，兩造其餘攻防方法及訴訟資料經
    本院審酌後，核與判決不生影響，無逐一論駁之必要，併此
    敘明。
八、據上論結，本件原告之訴為一部有理由、一部無理由，依民
    事訴訟法第385 條第1 項前段、第79條、第87條第1 項，判
    決如主文。
中　　華　　民　　國　　96　　年　　5 　　月　　16　　日
                  民事第二庭  法  官  陳玉曆
以上正本證明與原本無異。
如對本判決上訴須於判決送達後20日內向本院提出上訴狀。
中　　華　　民　　國　　96　　年　　5 　　月　　18　　日
                              書記官  蔡雨呈
